ACORDAO-COMPLETO-2499269

ACÓRDÃO 659/2022 ATA 3/2022 - SEGUNDA CÂMARA

VISTOS, relatados e discutidos estes autos de  Tomada de Contas Especial instaurada pela Secretaria Nacional de Assistência Social do Ministério da Cidadania (MC) , em desfavor do Sr. Wellinson Carlos Dantas Ribeiro, ex-prefeito do município de Canguaretama/RN (gestão: 2009 a 2012) , em razão da não comprovação da regular aplicação dos recursos recebidos do Fundo Nacional de Assistência Social (FNAS) , visando à execução dos serviços de Proteção Social Básica (PSB) e Proteção Social Especial (PSE) , no exercício 2012,
ACORDAM os Ministros do Tribunal de Contas da União, reunidos em sessão da 2ª Câmara, ante as razões expostas pelo Relator, em:
9.1. excluir da presente relação processual o município de Canguaretama/RN;
9.2. considerar revel o Sr. Wellinson Carlos Dantas Ribeiro, para todos os efeitos, dando-se prosseguimento ao processo, com fulcro no art. 12, § 3º, da Lei 8.443/1992; 
9.3. julgar irregulares, nos termos dos arts. 1º, inciso I, 16, inciso III, alíneas "a" e "c", da Lei 8.443/1992, c/c os arts. 19 e 23, inciso III, da mesma Lei, as contas do Sr. Wellinson Carlos Dantas Ribeiro, condenando-o ao pagamento das importâncias a seguir especificadas, atualizadas monetariamente e acrescidas dos juros de mora, calculadas a partir das datas discriminadas até a data da efetiva quitação do débito, fixando-lhe o prazo de quinze dias, para que comprove, perante o Tribunal, o recolhimento das referidas quantias aos cofres do Fundo Nacional de Assistência Social, nos termos do art. 23, inciso III, alínea "a", da citada lei, c/c o art. 214, inciso III, alínea "a", do Regimento Interno do TCU: 
	Data de ocorrência
	Valor histórico (R$) 

	29/5/2012
	856,80

	29/5/2012
	714,00

	30/5/2012
	50,40

	30/5/2012
	50,40

	31/5/2012
	572,88

	6/7/2012
	856,80

	5/9/2012
	572,88

	4/10/2012
	856,80

	4/10/2012
	7.500,00

	1/11/2012
	285,60

	15/2/2012
	856,80

	9/3/2012
	522,80

	9/3/2012
	522,80

	9/3/2012
	714,00

	9/3/2012
	714,00

	9/3/2012
	1.512,00

	1/6/2012
	10.882,65

	5/10/2012
	1.200,00

	2/2/2012
	6.002,00

	1/6/2012
	8.073,48

	31/5/2012
	1.512,00

	25/6/2012
	572,24

	25/6/2012
	0,64

	25/7/2012
	4.209,98

	5/9/2012
	1.512,00

	5/10/2012
	1.000,00

	21/12/2012
	1.100,00

	15/3/2012
	1.512,00

	15/3/2012
	3.000,00

	1/6/2012
	1.601,19

	6/7/2012
	781,20

	3/8/2012
	572,88

	4/10/2012
	572,88

	21/12/2012
	572,88

	14/2/2012
	522,48

	15/3/2012
	781,20

	4/4/2012
	522,42

	31/5/2012
	572,88

	4/10/2012
	572,88

	5/10/2012
	13.000,00

	5/12/2012
	1.092,00

	5/12/2012
	572,88

	21/12/2012
	572,88

	15/3/2012
	1.512,00

	15/3/2012
	714,00

	1/6/2012
	16.242,29

9.4. aplicar ao Sr. Wellinson Carlos Dantas Ribeiro, a multa prevista no art. 57 da Lei 8.443/1992 c/c o art. 267 do Regimento Interno, no valor de R$ 10.000,00 (dez mil reais) , fixando-lhes o prazo de quinze dias, a contar da notificação, para que comprovem, perante o Tribunal (art. 214, III, alínea "a", do Regimento Interno do TCU) , o recolhimento da dívida aos cofres do Tesouro Nacional, atualizada monetariamente desde a data deste acórdão até a do efetivo recolhimento, se paga após o vencimento, na forma da legislação em vigor;
9.5. autorizar, desde logo, a cobrança judicial da dívida, caso não atendidas as notificações, na forma do disposto no art. 28, inciso II, da Lei 8.443/1992;
9.6. autorizar, desde logo, se requerido, com fundamento no art. 26 da Lei 8.443/1992, c/c o art. 217, §§ 1º e 2º, do Regimento Interno, o parcelamento da dívida em até 36 parcelas, incidindo, sobre cada parcela, corrigida monetariamente, os correspondentes acréscimos legais, fixando-lhe o prazo de quinze dias, a contar do recebimento da notificação, para comprovar, perante o Tribunal, o recolhimento da primeira parcela, e de trinta dias, a contar da parcela anterior, para comprovar o recolhimento das demais parcelas, devendo incidir, sobre cada valor mensal, atualizado monetariamente, os juros de mora devidos, no caso do débito, na forma prevista na legislação em vigor, alertando o responsável de que a falta de comprovação do recolhimento de qualquer parcela importará o vencimento antecipado do saldo devedor, nos termos do § 2º do art. 217 do Regimento Interno deste Tribunal;
9.7. alertar o responsável de que a falta de comprovação do recolhimento de qualquer parcela importará o vencimento antecipado do saldo devedor, nos termos do § 2º do art. 217 do Regimento Interno deste Tribunal; 
9.8. enviar cópia deste Acórdão, bem como do relatório e do voto que o fundamentam, à Procuradoria da República no Estado do Rio Grande do Norte, nos termos do § 3º do art. 16 da Lei 8.443/1992 c/c o § 7º do art. 209 do Regimento Interno do TCU, para adoção das medidas cabíveis;
9.9. enviar cópia deste Acórdão à Secretaria Nacional de Assistência Social do Ministério da Cidadania (MC) para ciência;
9.10. informar à Procuradoria da República no Estado do Rio Grande do Norte, à Secretaria Nacional de Assistência Social do Ministério da Cidadania (MC) e ao responsável que a presente deliberação, acompanhada do Relatório e do Voto que a fundamentam, está disponível para consulta no endereço www.tcu.gov.br/acordaos, além de esclarecer que, caso requerido, o TCU poderá fornecer sem custos as correspondentes cópias, de forma impressa;
9.11. informar à Procuradoria da República no Estado do Rio Grande do Norte que, nos termos do parágrafo único do art. 62 da Resolução TCU nº 259/2014, os procuradores e membros do Ministério Público credenciados nesta Corte podem acessar os presentes autos de forma eletrônica e automática, ressalvados apenas os casos de eventuais peças classificadas como sigilosas, as quais requerem solicitação formal.

Tomada de contas especial instaurada pela Secretaria Nacional de Assistência Social do Ministério da Cidadania (MC), em desfavor do Sr. Wellinson Carlos Dantas Ribeiro, ex-prefeito do município de Canguaretama/RN (gestão: 2009/2012), em razão da não comprovação da regular aplicação dos recursos recebidos do Fundo Nacional de Assistência Social (FNAS), visando à execução dos serviços de Proteção Social Básica (PSB) e Proteção Social Especial (PSE), no exercício 2012.

Segunda Câmara

Município de Canguaretama/RN

3. Interessado/Responsável:
3.1. Interessado: Secretaria Nacional de Assistência Social do Ministério da Cidadania (MC). 
3.2. Responsável: Wellinson Carlos Dantas Ribeiro (CPF: XXX.506.354-XX) e município de Canguaretama/RN (CNPJ: 08.365.017/0001-54).

13.1. Ministros presentes: Bruno Dantas (Presidente), Augusto Nardes (Relator) e Antonio Anastasia.
13.2. Ministro-Substituto presente: Marcos Bemquerer Costa.

AUGUSTO NARDES

Adoto como relatório a instrução de mérito elaborada no âmbito da Secretaria de Controle Externo de Tomada de Contas Especial - SecexTCE (peça 127) , acolhida pelo corpo dirigente da unidade técnica (peças 128 e 129) e pelo Ministério Público junto ao TCU (peça 130) :
"INTRODUÇÃO 
Cuidam os autos de tomada de contas especial instaurada pela Secretaria Especial do Desenvolvimento Social, em desfavor de Wellinson Carlos Dantas Ribeiro (CPF XXX.506.354-XX) , em razão da não comprovação da regular aplicação dos recursos recebidos do Fundo Nacional de Assistência Social para execução dos programas Proteção Social Básica (PSB) e Proteção Social Especial (PSE) no exercício de 2012.
HISTÓRICO
Em 17/5/2018, com fundamento na IN/TCU 71/2012, alterada pela IN/TCU 76/2016 e DN/TCU 155/2016, o dirigente da instituição Secretaria Especial do Desenvolvimento Social autorizou a instauração da tomada de contas especial (peça 51) . O processo foi registrado no sistema e-TCE com o número 1515/2018.
Os recursos repassados pelo Fundo Nacional de Assistência Social a município de Canguaretama - RN, no exercício de 2012, na modalidade fundo a fundo, foram auditados pelo DENASUS conforme indicado no Demonstrativo Parcelas Pagas (peça 3) . 
O fundamento para a instauração da Tomada de Contas Especial, conforme consignado na matriz de responsabilização elaborada pelo tomador de contas, foi a constatação da seguinte irregularidade: 
Em face da não comprovação dos débitos pela não apresentação dos comprovantes das despesas na prestação de contas, e, pelos gastos indevidos. 
O responsável arrolado na fase interna foi devidamente comunicado e, diante da ausência de justificativas suficientes para elidir a irregularidade e da não devolução dos recursos, instaurou-se a tomada de contas especial.
No relatório (peça 69) , o tomador de contas concluiu que o prejuízo importaria no valor original de R$ 109.428,17, imputando-se a responsabilidade a Wellinson Carlos Dantas Ribeiro, Prefeito Municipal de Canguaretama/RN (Gestão 2009/2012) , no período de 1/1/2009 a 31/12/2012, na condição de gestor dos recursos.
Em 30/10/2019, a Controladoria-Geral da União emitiu o relatório de auditoria (peça 71) , em concordância com o relatório do tomador de contas. O certificado de auditoria e o parecer do dirigente do órgão de controle interno concluíram pela irregularidade das presentes contas (peças 72 e 73) .
Em 12/11/2019, o ministro responsável pela área atestou haver tomado conhecimento das conclusões contidas no relatório e certificado de auditoria, bem como do parecer conclusivo do dirigente do órgão de controle interno, manifestando-se pela irregularidade das contas, e determinou o encaminhamento do processo ao Tribunal de Contas da União (peça 74) .
Na instrução inicial (peça 77) , analisando-se os documentos nos autos, concluiu-se pela necessidade de realização de citação e audiência para as seguintes irregularidades: 
Irregularidade 1: ausência dos documentos comprobatórios da despesa de programa do FNAS (PSB/PSE 2012) .
Evidências da irregularidade: documentos técnicos presentes nas peças 8, 24, 25, 26, 37 e 50.
Normas infringidas: Art. 70, parágrafo único, da Constituição Federal de 1988; art. 93, do Decreto-lei 200; e arts. 9º, 10, § 2º, e 11 da Portaria MDS 459/2005.
Débitos relacionados ao responsável Wellinson Carlos Dantas Ribeiro (CPF: XXX.506.354-XX) :
	Data de ocorrência
	Valor histórico (R$) 

	29/5/2012
	856,80

	29/5/2012
	714,00

	30/5/2012
	50,40

	30/5/2012
	50,40

	31/5/2012
	572,88

	6/7/2012
	856,80

	5/9/2012
	572,88

	4/10/2012
	856,80

	4/10/2012
	7.500,00

	1/11/2012
	285,60

	15/2/2012
	856,80

	9/3/2012
	522,80

	9/3/2012
	522,80

	9/3/2012
	714,00

	9/3/2012
	714,00

	9/3/2012
	1.512,00

	1/6/2012
	10.882,65

	5/10/2012
	1.200,00

	2/2/2012
	6.002,00

	1/6/2012
	8.073,48

	31/5/2012
	1.512,00

	25/6/2012
	572,24

	25/6/2012
	0,64

	25/7/2012
	4.209,98

	5/9/2012
	1.512,00

	5/10/2012
	1.000,00

	21/12/2012
	1.100,00

	15/3/2012
	1.512,00

	15/3/2012
	3.000,00

	1/6/2012
	1.601,19

	6/7/2012
	781,20

	3/8/2012
	572,88

	4/10/2012
	572,88

	21/12/2012
	572,88

	14/2/2012
	522,48

	15/3/2012
	781,20

	4/4/2012
	522,42

	31/5/2012
	572,88

	4/10/2012
	572,88

	5/10/2012
	13.000,00

	5/12/2012
	1.092,00

	5/12/2012
	572,88

	21/12/2012
	572,88

	15/3/2012
	1.512,00

	15/3/2012
	714,00

	1/6/2012
	16.242,29

Cofre credor: Fundo Nacional de Assistência Social.
Responsável: Wellinson Carlos Dantas Ribeiro (CPF: XXX.506.354-XX) .
Conduta: não apresentar documentos comprobatórios das despesas realizadas com recursos repassados para a execução de programa do FNAS (PSB/PSE 2012) .
Nexo de causalidade: A não comprovação das despesas realizadas impediu a comprovação da regular aplicação dos recursos federais repassados no âmbito do instrumento em questão, resultando em presunção de dano ao erário.
Culpabilidade: não há excludentes de ilicitude, de culpabilidade e de punibilidade; é razoável supor que o responsável tinha consciência da ilicitude de sua conduta; era exigível conduta diversa da praticada, qual seja, apresentar a documentação comprobatória das despesas realizadas necessária à comprovação da regular aplicação dos recursos federais repassados, conforme estabelecido nas normas aplicáveis. 
Encaminhamento: citação.
Irregularidade 2: aplicação de recursos federais em finalidade diversa daquela previamente pactuada, sem autorização prévia do órgão repassador, em benefício do ente federado.
Evidências da irregularidade: documentos técnicos presentes nas peças 24, 25, 26, 37 e 50.
Normas infringidas: Art 37, caput, c/c o art. 70, da Constituição da República Federativa do Brasil, art. 93 do Decreto-lei 200/1967, art. 66, do Decreto 93.872/1986. 
Débitos relacionados ao responsável município de Canguaretama - RN (CNPJ: 08.365.017/0001-54) :
	Data de ocorrência
	Valor histórico (R$) 

	2/1/2012
	3.060,00

	2/3/2012
	1.680,00

	6/3/2012
	3.360,00

	25/5/2012
	2.812,88

Cofre credor: Fundo Nacional de Assistência Social.
Responsável: Município de Canguaretama - RN (CNPJ: 08.365.017/0001-54) .
Conduta: beneficiar-se indevidamente de recursos federais para realização de ações específicas, no âmbito do instrumento em questão (PSB/PSE 2012) , cuja finalidade foi desvirtuada em prol do ente federado.
Nexo de causalidade: O benefício indevido dos recursos federais resultou no desvio de finalidade na aplicação dos recursos do instrumento.
Culpabilidade: não há excludentes de ilicitude, de culpabilidade e de punibilidade; é razoável supor que o administrador responsável pela pessoa jurídica tinha consciência da ilicitude de sua conduta; era exigível conduta diversa da praticada, qual seja, utilizar por meio dos seus gestores os recursos financeiros disponíveis na finalidade específica para a qual foram destinados. 
Encaminhamento: citação.
Irregularidade 3: aplicação de recursos federais em finalidade diversa daquela previamente pactuada, sem autorização prévia do órgão repassador.
Evidências da irregularidade: documentos técnicos presentes nas peças 26, 37 e 50.
Normas infringidas: Art 37, caput, c/c o art. 70, da Constituição da República Federativa do Brasil, art. 93 do Decreto-lei 200/1967, art. 66, do Decreto 93.872/1986. Arts. 70 e 63 da Portaria Interministerial CGU/MF/MPOG 424/2016 . 
Responsável: Wellinson Carlos Dantas Ribeiro (CPF: XXX.506.354-XX) .
Conduta: aplicar recursos federais transferidos em finalidade diversa daquela previamente pactuada no âmbito do instrumento em questão, sem autorização prévia do órgão repassador.
Nexo de causalidade: A conduta descrita permitiu a realização de despesas incompatíveis com a finalidade pactuada no plano de trabalho do instrumento em questão, o que acarreta para o gestor julgamento das contas pela irregularidade e aplicação de multa.
Culpabilidade: não há excludentes de ilicitude, de culpabilidade e de punibilidade; é razoável supor que o responsável tinha consciência da ilicitude de sua conduta; era exigível conduta diversa da praticada, qual seja, aplicar os recursos que lhe foram confiados por intermédio do instrumento em questão exclusivamente nas ações previstas no objeto pactuado. 
Encaminhamento: audiência.
Apesar de o tomador de contas não haver incluído Prefeitura Municipal de Canguaretama - RN como responsável neste processo, após análise realizada sobre a documentação acostada aos autos, conclui-se que sua responsabilidade deve ser incluída, uma vez que há evidências de que tenha tido participação nas irregularidades aqui verificadas.
Em cumprimento ao pronunciamento da unidade (peça 79) , foram efetuadas citações e audiência dos responsáveis, nos moldes adiante:
 Wellinson Carlos Dantas Ribeiro - promovida a citação e audiência do responsável, conforme delineado adiante:
	Comunicação: Ofício 39538/2020 - Seproc (peça 82) 
Data da Expedição: 13/8/2020
Data da Ciência: não houve (Desconhecido) (peça 85) 
Observação: Ofício enviado para o endereço do responsável, conforme pesquisa na base de dados no sistema da Receita Federal, custodiada pelo TCU.
	
	Comunicação: Ofício 59828/2020 - Seproc (peça 87) 
Data da Expedição: 9/11/2020
Data da Ciência: não houve (Número inexistente) (peça 119) 
Observação: Ofício enviado para o endereço do responsável, conforme pesquisa na base de dados nos sistemas corporativos do TCU, custodiada pelo TCU.
	
	Comunicação: Ofício 59829/2020 - Seproc (peça 88) 
Data da Expedição: 9/11/2020
Data da Ciência: 16/11/2020 (peça 118) 
Nome Recebedor: Hermes Medeiros
Observação: Ofício enviado para o endereço do responsável, conforme pesquisa na base de dados no sistema do Renach, custodiada pelo TCU.
Fim do prazo para a defesa: 1/12/2020
	
 Prefeitura Municipal de Canguaretama - RN - promovida a citação do responsável, conforme delineado adiante:
	Comunicação: Ofício 39539/2020 - Seproc (peça 83) 
Data da Expedição: 13/8/2020
Data da Ciência: 30/9/2020 (peça 84) 
Nome Recebedor: Silvinha Floriano
Observação: Ofício enviado para o endereço do responsável, conforme pesquisa na base de dados no sistema da Receita Federal, custodiada pelo TCU.
Fim do prazo para a defesa: 15/10/2020
	
Conforme Despacho de Conclusão das Comunicações Processuais (peça 126) , as providências inerentes às comunicações processuais foram concluídas. 
Transcorrido o prazo regimental, o responsável Wellinson Carlos Dantas Ribeiro permaneceu silente, devendo ser considerado revel, nos termos do art. 12, § 3º, da Lei 8.443/1992. Já a Prefeitura Municipal apresentou alegações de defesa (peça 89) , que serão analisadas posteriormente na seção 'Exame Técnico'.
ANÁLISE DOS PRESSUPOSTOS DE PROCEDIBILIDADE DA IN/TCU 71/2012
Avaliação de Viabilidade do Exercício do Contraditório e Ampla Defesa
Verifica-se que não houve o transcurso de mais de dez anos desde o fato gerador sem que tenha havido a notificação dos responsáveis pela autoridade administrativa federal competente (art. 6º, inciso II, c/c art. 19 da IN/TCU 71/2012, modificada pela IN/TCU 76/2016) , uma vez que o fato gerador da irregularidade sancionada ocorreu em 21/12/2012, e os responsáveis foram notificados sobre as irregularidades pela autoridade administrativa competente conforme abaixo:
Wellinson Carlos Dantas Ribeiro, por meio do edital acostado à peça 49, publicado em 26/3/2018.
Prefeitura Municipal de Canguaretama - RN, responsável não notificado na fase interna. Entretanto, considerando que o ato que autorizou a citação do mesmo se deu em 27/7/2020 (peça 79) , portanto, menos de 10 anos da ocorrência dos atos inquinados, não há que se falar em prejuízo ao contraditório e ampla defesa.
Valor de Constituição da TCE 	
Verifica-se, ainda, que o valor atualizado do débito apurado (sem juros) em 1/1/2017 é de R$ 150.085,17, portanto superior ao limite mínimo de R$ 100.000,00, na forma estabelecida conforme os arts. 6º, inciso I, e 19 da IN/TCU 71/2012, modificada pela IN/TCU 76/2016. 
OUTROS PROCESSOS/DÉBITOS NOS SISTEMAS DO TCU COM OS MESMOS RESPONSÁVEIS
Informa-se que foi encontrado processo no Tribunal com os mesmos responsáveis:
	Responsável
	Processos

	Wellinson Carlos Dantas Ribeiro
	Processo 013.343/2017-3 [TCE, aberto, 'TCE INSTAURADA CONTRA O SR. WELLINSON CARLOS DANTAS RIBEIRO, EM RAZÃO DE OMISSÃO DO DEVER DE PRESTAR CONTAS DOS RECURSOS TRANSFERIDOS À MUNICIPALIDADE POR FORÇA DO PNAE, EXERCÍCIO DE 2012']
Processo 029.029/2019-8 [CBEX, encerrado, 'Cobrança Executiva de multa originária do (s) AC (s) AC-736-10/2019-PL, referente ao TC Processo 032.448/2017-1']
Processo 038.169/2019-3 [CBEX, encerrado, 'Cobrança Executiva de multa originária do (s) AC (s) AC-10542-31/2018-1C, referente ao TC Processo 013.343/2017-3']
Processo 038.168/2019-7 [CBEX, encerrado, 'Cobrança Executiva de débito originária do (s) AC (s) AC-10542-31/2018-1C, referente ao TC Processo 013.343/2017-3']
Processo 032.448/2017-1 [RA, encerrado, 'FOC Transferências Voluntárias 2017 - Auditoria Integrada no Município de Canguaretama/RN, relativa ao Contrato de Repasse nº 710292, objetivando a execução de pavimentação urbana']
Processo 014.336/2015-4 [TCE, encerrado, 'TCE INST. CONTRA O SR. WELLINSON CARLOS D. RIBEIRO E G50 SERV. CONSTR. LOC. LTDA., EM FACE DA IMPUGNAÇÃO DE DESPESAS RELATIVAS À PRIMEIRA PARCELA DOS RECURSOS DO CONVÊNIO 101/2007-FUNASA']

A tomada de contas especial está, assim, devidamente constituída e em condição de ser instruída.
EXAME TÉCNICO
Da validade das notificações:
Preliminarmente, cumpre tecer breves considerações sobre a forma como são realizadas as comunicações processuais no TCU. A esse respeito, destacam-se o art. 179, do Regimento Interno do TCU (Resolução 155, de 4/12/2002) e o art. 4º, inciso III, § 1º, da Resolução TCU 170, de 30 de junho de 2004, in verbis:
Art. 179. A citação, a audiência ou a notificação, bem como a comunicação de diligência, farse-ão:
I - mediante ciência da parte, efetivada por servidor designado, por meio eletrônico, fac-símile, telegrama ou qualquer outra forma, desde que fique confirmada inequivocamente a entrega da comunicação ao destinatário;
II - mediante carta registrada, com aviso de recebimento que comprove a entrega no endereço do destinatário;
III - por edital publicado no Diário Oficial da União, quando o seu destinatário não for localizado
 (...) 
Art. 3º As comunicações serão dirigidas ao responsável, ou ao interessado, ou ao dirigente de órgão ou entidade, ou ao representante legal ou ao procurador constituído nos autos, com poderes expressos no mandato para esse fim, por meio de:
I - correio eletrônico, fac-símile ou telegrama;
II - servidor designado;
III - carta registrada, com aviso de recebimento;
IV - edital publicado no Diário Oficial da União, quando o seu destinatário não for localizado, nas hipóteses em que seja necessário o exercício de defesa.
Art. 4º. Consideram-se entregues as comunicações:
I - efetivadas conforme disposto nos incisos I e II do artigo anterior, mediante confirmação da ciência do destinatário;
II - realizadas na forma prevista no inciso III do artigo anterior, com o retorno do aviso de recebimento, entregue comprovadamente no endereço do destinatário;
III - na data de publicação do edital no Diário Oficial da União, quando realizadas na forma prevista no inciso IV do artigo anterior.
§ 1º O endereço do destinatário deverá ser previamente confirmado mediante consulta aos sistemas disponíveis ao Tribunal ou a outros meios de informação, a qual deverá ser juntada ao respectivo processo.
 (...) 
Bem se vê, portanto, que a validade da citação via postal não depende de que o aviso de recebimento seja assinado pelo próprio destinatário da comunicação, o que dispensa, no caso em tela, a entrega do AR em 'mãos próprias'. A exigência da norma é no sentido de o Tribunal verificar se a correspondência foi entregue no endereço correto, residindo aqui a necessidade de certeza inequívoca. 
Não é outra a orientação da jurisprudência do TCU, conforme se verifica dos julgados a seguir transcritos:
São válidas as comunicações processuais entregues, mediante carta registrada, no endereço correto do responsável, não havendo necessidade de que o recebimento seja feito por ele próprio (Acórdão 3648/2013-TCU-Segunda Câmara, Relator Min. José Jorge) ;
É prescindível a entrega pessoal das comunicações pelo TCU, razão pela qual não há necessidade de que o aviso de recebimento seja assinado pelo próprio destinatário. Entregandose a correspondência no endereço correto do destinatário, presume-se o recebimento da citação. (Acórdão 1019/2008-TCU-Plenário, Relator Min. Benjamin Zymler) ;
As comunicações do TCU, inclusive as citações, deverão ser realizadas mediante Aviso de Recebimento - AR, via Empresa Brasileira de Correios e Telégrafos, bastando para sua validade que se demonstre que a correspondência foi entregue no endereço correto. (Acórdão 1526/2007-TCU-Plenário, Relator Min. Aroldo Cedraz) .
A validade do critério de comunicação processual do TCU foi referendada pelo Supremo Tribunal Federal, nos termos do julgamento do MS-AgR 25.816/DF, por meio do qual se afirmou a desnecessidade da ciência pessoal do interessado, entendendo-se suficiente a comprovação da entrega do 'AR' no endereço do destinatário:
Ementa: agravo regimental. Mandado de segurança. Desnecessidade de intimação pessoal das decisões do tribunal de contas da união. art. 179 do regimento interno do TCU. Intimação do ato impugnado por carta registrada, iniciado o prazo do art. 18 da lei nº 1.533/51 da data constante do aviso de recebimento. Decadência reconhecida. Agravo improvido.
O envio de carta registrada com aviso de recebimento está expressamente enumerado entre os meios de comunicação de que dispõe o Tribunal de Contas da União para proceder às suas intimações.
O inciso II do art. 179 do Regimento Interno do TCU é claro ao exigir apenas a comprovação da entrega no endereço do destinatário, bastando o aviso de recebimento simples. 
Da revelia dos Sr. Wellinson Carlos Dantas Ribeiro
No caso vertente, a citação do Sr. Wellinson Carlos Dantas Ribeiro se deu em endereços provenientes de pesquisas de endereços realizadas pelo TCU (vide parágrafos acima) , porquanto, devido ao insucesso de realizar a citação em endereços constantes na base de dados da Receita custodiada pelo TCU, buscou-se a notificação em endereços provenientes das bases de dados públicas custodiadas pelo TCU (TSE e Renach) e das bases de dados do próprio TCU. A entrega dos ofícios citatórios nesses endereços ficou comprovada conforme detalhamento a seguir:
Wellinson Carlos Dantas Ribeiro, ofício 39538/2020 - Seproc (peça 82) , origem no sistema da Receita Federal; ofício 59828/2020 - Seproc (peça 87) , origem nos sistemas corporativos do TCU e ofício 59829/2020 - Seproc (peça 88) , origem no sistema do Renach.
Nos processos do TCU, a revelia não leva à presunção de que seriam verdadeiras todas as imputações levantadas contra os responsáveis, diferentemente do que ocorre no processo civil, em que a revelia do réu opera a presunção da verdade dos fatos narrados pelo autor (Acórdão 1009/2018-TCU-Plenário, Relator Min. Bruno Dantas; 2369/2013 - TCU - Plenário, Relator Min. Benjamin Zymler e 2449/2013 - TCU - Plenário, Relator Min. Benjamin Zymler) . Dessa forma, a avaliação da responsabilidade do agente não pode prescindir da prova existente no processo ou para ele carreada. 
Ao não apresentar sua defesa, o responsável deixou de produzir prova da regular aplicação dos recursos sob sua responsabilidade, em afronta às normas que impõem aos gestores públicos a obrigação legal de, sempre que demandados pelos órgãos de controle, apresentar os documentos que demonstrem a correta utilização das verbas públicas, a exemplo do contido no art. 93 do Decreto-Lei 200/1967: 'Quem quer que utilize dinheiros públicos terá de justificar seu bom e regular emprego na conformidade das leis, regulamentos e normas emanadas das autoridades administrativas competentes.' 
Mesmo as alegações de defesa não sendo apresentadas, considerando o princípio da verdade real que rege esta Corte, procurou-se buscar, em manifestações do responsável na fase interna desta Tomada de Contas Especial, se havia algum argumento que pudesse ser aproveitado a seu favor. 
Os argumentos apresentados na fase interna (peças 7, 11, 14, 16, 22, 23, 29, 33, 36, 41, 42, 45 e 46) não elidem as irregularidades apontadas.
Em se tratando de processo em que a parte interessada não se manifestou acerca das irregularidades imputadas, não há elementos para que se possa efetivamente aferir e reconhecer a ocorrência de boa-fé na conduta dos responsáveis, podendo este Tribunal, desde logo, proferir o julgamento de mérito pela irregularidade das contas, conforme os termos dos §§ 2º e 6º do art. 202 do Regimento Interno do TCU. (Acórdão 2064/2011-TCU-Primeira Câmara (relator Min. Ubiratan Aguiar) , 6.182/2011-TCU-1ª Câmara (relator Min. Weber de Oliveira) , 4.072/2010-TCU-1ª Câmara (Relator Min. Valmir Campelo) , 1.189/2009-TCU-1ª Câmara (Relator Min. Marcos Bemquerer) , 731/2008-TCU-Plenário (Relator Min. Aroldo Cedraz) .
Dessa forma, Wellinson Carlos Dantas Ribeiro deve ser considerado revel, nos termos do art. 12, § 3º, da Lei 8.443/1992, devendo as contas serem julgadas irregulares, condenando-o ao débito apurado e aplicando-lhe as multas previstas nos arts. 57 e 58, II, da Lei 8.443/1992.
Da defesa da Prefeitura Municipal de Canguaretama/RN
A Prefeitura Municipal de Canguaretama/RN apresentou defesa (peça 89) , que passa a ser analisada em seguida.
Argumento 1 (peça 89, p. 2) 
Alega que o município não deve ser responsabilizado pela devolução de valores que foram supostamente aplicados com desvio de finalidade e, por conseguinte, tenha beneficiado o ente público municipal indevidamente.
Análise
A responsabilidade do ente municipal decorre do fato de que as despesas realizadas com desvio de finalidade beneficiaram o município, razão pela qual se aplica o disposto na Decisão Normativa 57/2004 do TCU, que dispõe:
Art. 1º Nos processos de Tomadas de Contas Especiais relativos a transferências de recursos públicos federais aos Estados, ao Distrito Federal e aos Municípios, ou a entidades de sua administração, as unidades técnico-executivas competentes verificarão se existem indícios de que esses entes da federação se beneficiaram com a aplicação irregular dos recursos.
Art. 2º Configurada a hipótese de que trata o artigo anterior, a unidade técnico-executiva proporá que a citação seja feita também ao ente político envolvido, na pessoa do seu representante legal, solidariamente com o agente público responsável pela irregularidade.
Art. 3º Caso comprovado que o ente federado se beneficiou pela aplicação irregular dos recursos federais transferidos, o Tribunal, ao proferir julgamento de mérito, condenará diretamente o Estado, o Distrito Federal ou o Município, ou a entidade de sua administração, ao pagamento do débito, podendo, ainda, condenar solidariamente o agente público responsável pela irregularidade e/ou cominar-lhe multa.
Assim sendo, os argumentos apresentados quanto a este ponto não merecem ser acolhidos.
Argumento 2 (peça 89, p. 2) 
Informa que a atual gestão foi prejudicada pela falta de transição governamental, e que a atual gestora, Sra. Maria de Fátima Borges Marinho não tece acesso a quaisquer documentos referentes às despesas públicas, motivo pelo qual foi objeto de diversas representações ao Ministério Público Federal do Rio Grande do Norte.
Encaminhou, em anexo, cópia das representações junto ao MPF (peça 91, 92, 93, 94, 95, 96, 97) , relatório situacional elaborado pelo controlador do Município de Canguaretema/RN, boletim de ocorrência, dentre outros documentos que comprovam a falta de transição entre as gestões.
Análise
A documentação apresentada permite verificar que a gestora sucessora, ante a ausência de transição e de documentos referentes às despesas realizadas pela gestão anterior, tomou as providências reputadas cabíveis.
Em relatório encaminhado ao Presidente do TCE/RN, de 8/5/2013, a Prefeita Maria de Fátima Borges Marinho informa a ocorrência de furto diversos materiais, tendo registrado diversos boletins de ocorrência.
Entretanto, para que a responsabilidade do município seja afastada, seria necessário comprovar que o mesmo não se beneficiou das despesas realizadas com desvio de finalidade, o que não ocorreu.
Entende-se, portanto, que as alegações de defesa apresentadas não merecem ser acolhidas, uma vez que não foram suficientes para ilidir as irregularidades apontadas.
No entanto, em função da presunção da boa-fé que milita em favor do ente público, é possível a prorrogação de prazo para comprovação de ressarcimento de débito a ele imputado ou na impossibilidade de se aferir a boa-fé da pessoa jurídica, aplica-se o disposto no art. 202, § 3º, do Regimento Interno/TCU, abrindo-se novo e improrrogável prazo para o recolhimento do débito. Nessa linha, estão as inteligências dos Acórdão 1286/2015-TCU-Segunda Câmara, rel. Raimundo Carreiro, e 4.744/2010-1ª Câmara, rel. Augusto Nardes, respectivamente (Acórdão 2365/2018-TCU-Segunda Câmara, rel. Marcos Benquerer) .
Prescrição da Pretensão Punitiva
Vale ressaltar que a pretensão punitiva do TCU, conforme Acórdão 1441/2016-TCU-Plenário, Relator Min. Benjamin Zymler, que uniformizou a jurisprudência acerca dessa questão, subordina-se ao prazo geral de prescrição indicado no art. 205 do Código Civil, que é de dez anos, contado da data de ocorrência da irregularidade sancionada, nos termos do art. 189 do Código Civil, sendo este prazo interrompido pelo ato que ordenar a citação, a audiência ou a oitiva dos responsáveis.
No caso em exame, não ocorreu a prescrição, uma vez que a irregularidade sancionada ocorreu em 21/12/2012, e o ato de ordenação da citação ocorreu em 27/7/2020.
CONCLUSÃO
Em face da análise promovida na seção 'Exame Técnico', verifica-se que o responsável Wellinson Carlos Dantas Ribeiro não logrou comprovar a boa e regular aplicação dos recursos, instado a se manifestar, optou pelo silêncio, configurando a revelia, nos termos do § 3º, do art. 12, da Lei 8.443/1992. Além disso, propõe-se rejeitar as alegações de defesa de Prefeitura Municipal de Canguaretama - RN, uma vez que não foram suficientes para sanar as irregularidades a ele atribuídas e nem afastar o débito apurado. Ademais, inexistem nos autos elementos que demonstrem a boa-fé dos responsáveis ou a ocorrência de outras excludentes de culpabilidade.
Verifica-se também que não houve a prescrição da pretensão punitiva, conforme análise já realizada.
Tendo em vista que não constam dos autos elementos que permitam reconhecer a boa-fé do responsável, sugere-se que as suas contas sejam julgadas irregulares, nos termos do art. 202, § 6º, do Regimento Interno do TCU, com a imputação do débito atualizado monetariamente e acrescido de juros de mora, nos termos do art. 202, § 1º do Regimento Interno do TCU, descontado o valor eventualmente recolhido, com a aplicação das multas previstas nos arts. 57 e 58, II, da Lei 8.443/1992.
Quanto ao Município de Canguaretama tendo em vista que não se pode avaliar a boa-fé do mesmo, entende-se cabível a concessão de novo e improrrogável prazo para que o mesmo comprove, perante este Tribunal, o recolhimento da quantia devida aos cofres do Fundo Nacional de Assistência Social.
Com relação ao responsável Wellinson Carlos Dantas Ribeiro, deixa-se de propor o julgamento de suas contas nesta oportunidade, para evitar descompasso com as contas do Município de Canguaretama/RN, postergando-a para quando do retorno destes autos, após o transcurso do prazo para concedido ao referido ente municipal para recolher a importância devida.
PROPOSTA DE ENCAMINHAMENTO
Diante do exposto, submetemos os autos à consideração superior, propondo ao Tribunal:
considerar revel o Sr. Wellinson Carlos Dantas Ribeiro (CPF: XXX.506.354-XX) , para todos os efeitos, dando-se prosseguimento ao processo, com fulcro no art. 12, § 3º, da Lei 8.443/1992; 
rejeitar as alegações de defesa apresentadas pela Prefeitura Municipal de Canguaretama - RN (CNPJ: 08.365.017/0001-54) ; 
  fixar novo e improrrogável prazo de 15 (quinze) dias, a contar da notificação, com fundamento no art. 12, §§ 1º e 2º, da Lei 8.443/92 e art. 202, §§3º, 4º e 5º, do Regimento Interno do TCU, para que o Município de Canguaretama - RN efetue e comprove, perante este Tribunal, o recolhimento das quantias abaixo discriminadas aos cofres do Fundo Nacional de Assistência Social, atualizadas monetariamente até a data do efetivo recolhimento, na forma prevista na legislação em vigor;
	Data de ocorrência
	Valor histórico (R$) 

	2/1/2012
	3.060,00

	2/3/2012
	1.680,00

	6/3/2012
	3.360,00

	25/5/2012
	2.812,88

informar ao Município de Canguaretama/RN que a liquidação tempestiva do débito atualizado monetariamente saneará o processo e permitirá que suas contas sejam julgadas regulares com ressalva, dando-lhe quitação, nos termos do § 4º, do art. 202, do Regimento Interno do TCU, ao passo que a ausência desse pagamento tempestivo levará ao julgamento pela irregularidade de suas contas, com imputação de débito a ser atualizado monetariamente e acrescido de juros de mora, nos termos do art. 19 da Lei 8.443/1992;
 autorizar, caso requerido, nos termos do art. 26 da Lei 8.443/1992, o parcelamento da dívida indicada na alínea 'b' acima em até 36 (trinta e seis) parcelas mensais e sucessivas, atualizadas monetariamente, esclarecendo ao responsável que a falta de pagamento de qualquer parcela importará no vencimento antecipado do saldo devedor, sem prejuízo das demais medidas legais."

8.1.  Donnie Allison dos Santos Morais (OAB/RN 7215), Daniel Rousseau Lacerda de França (OAB/RN 11.714), e outros, representando Wellinson Carlos Dantas Ribeiro, conforme procuração à peça 120.

Procurador Marinus Eduardo De Vries Marsico.

TOMADA DE CONTAS ESPECIAL. RECURSOS DO FUNDO NACIONAL DE ASSISTÊNCIA SOCIAL (FNAS). SERVIÇOS DE PROTEÇÃO SOCIAL BÁSICA (PSB) E PROTEÇÃO SOCIAL ESPECIAL (PSE). NÃO COMPROVAÇÃO DA REGULAR APLICAÇÃO DOS RECURSOS. CITAÇÃO VÁLIDA. INEXISTÊNCIA DE PROVA CABAL DE QUE O MUNICÍPIO FOI BENEFICIADO COM RECURSOS REPASSADOS. EXCLUSÃO DO ENTE MUNICIPAL DA RELAÇÃO PROCESSUAL. NÃO COMPROVAÇÃO DA REGULAR APLICAÇÃO DOS RECURSOS PELO EX-PREFEITO. REVELIA. CONTAS IRREGULARES. DÉBITO. MULTA.

TOMADA DE CONTAS ESPECIAL (TCE)

Secretaria de Controle Externo de Tomada de Contas Especial (SecexTCE).

Cuidam os autos de tomada de contas especial instaurada pela Secretaria Nacional de Assistência Social do Ministério da Cidadania (MC) , em desfavor do Sr. Wellinson Carlos Dantas Ribeiro, ex-prefeito do município de Canguaretama/RN (gestão: 2009/2012) , em razão da não comprovação da regular aplicação dos recursos recebidos do Fundo Nacional de Assistência Social (FNAS) , visando à execução dos serviços de Proteção Social Básica (PSB) e Proteção Social Especial (PSE) , no exercício 2012.
No âmbito deste Tribunal, em análise preliminar, o Sr. Wellinson Carlos Dantas Ribeiro foi citado e ouvido em audiência juntamente com a municipalidade pelas irregularidades a seguir especificadas (peça 53) : 
Sr. Wellinson Carlos Dantas Ribeiro
Citação
Irregularidade: ausência dos documentos comprobatórios da despesa de programa do FNAS (PSB/PSE 2012) .
Audiência
Irregularidade: 	aplicação de recursos federais em finalidade diversa daquela previamente pactuada, sem autorização prévia do órgão repassador.
Prefeitura municipal de Canguaretama/RN
Citação
Irregularidade: aplicação de recursos federais em finalidade diversa daquela previamente pactuada, sem autorização prévia do órgão repassador, em benefício do ente federado.
Os responsáveis foram citados e ouvidos em audiência nos endereços constantes da base de dados custodiadas pelo TCU, para que apresentassem razões de justificativas, alegações de defesa e/ou recolhessem aos cofres públicos os valores mencionados no relatório que antecede este voto, em razão da não comprovação da boa e regular utilização dos recursos federais recebidos (peças 82, 83 87 e 88) . 
Embora citado de forma regular e válida, o ex-alcaide permaneceu silente, apesar da ciência das irregularidades que lhe foram imputadas e da aceitação do seu pedido de prorrogação (peça 125) . Dessa forma, ficou caracterizada sua revelia, nos termos do art. 12, § 3º, da Lei nº 8.443/1992, cabendo, assim, dar prosseguimento ao processo.
O município de Canguaretama/RN, por intermédio da prefeita sucessora, Sra. Maria de Fátima Borges Marinho (gestões: 2013/2016 e 2017/2020) , apresentou sua defesa às peças 89 a 117, a qual foi analisada pela Secretaria de Controle Externo de Tomada de Contas Especial (SecexTCE) que, em posicionamento uniforme (peças 127 a 129) , rejeita as alegações de defesa e propõe a concessão de novo e improrrogável prazo para que a municipalidade efetue e comprove, perante este Tribunal, o recolhimento das quantias discriminadas no relatório que antecede este Voto aos cofres do Fundo Nacional de Assistência Social.
O Ministério Público junto ao TCU, na pessoa do Procurador Marinus Eduardo De Vries Marsico, concorda com o entendimento da SecexTCE (peça 130) .
Feito breve resumo do processo, passo a decidir.
No mérito, acolho parcialmente o encaminhamento uniforme da unidade técnica e do douto Parquet, cujos fundamentos incorporo às minhas razões de decidir, sem prejuízo dos breves comentários a seguir.
No que se refere ao município de Canguaretama/RN, consinto com a unidade técnica e com o MPTCU de que esse ente se beneficiou dos recursos do Fundo Nacional de Assistência Social. Contudo, entendo que não ficou devidamente comprovado que houve desvio de finalidade na utilização desses recursos.
De acordo com a Nota Técnica nº 5.519/2014, da Coordenação Geral de Prestação de Contas do FNAS (peça 8, p.2) , na qual foi avaliada a prestação de contas apresentada pela prefeita sucessora consta expressamente: "Conforme avaliação do Conselho de Assistência Social, em seu parecer, houve utilização de recursos próprios na execução dos serviços/programas socioassistenciais, mas em estrutura diversa ao Fundo de Assistência Social. Orienta-se, neste caso, o gestor local a cofinanciar a política de assistência social com recursos próprios, conforme preconiza a LOAS, por meio do Fundo de Assistência Social".
Em adição, conforme consta da instrução preliminar da SecexTCE (peça 77) , os desvios de finalidade referem-se às seguintes despesas realizadas no âmbito do Programa Projovem naquela localidade: i) aquisição de um computador e material permanente, no montante de R$ 4.740,00; ii) aquisição de material permanente e materiais para escolas, no montante de R$ 6.172,88.
Além do baixo valor do débito original, aproximadamente R$ 11.000,00, vejo que tais despesas, apesar de não autorizadas pelo órgão repassador, guardam conexão com o objeto que deveria ser realizado por meio da aplicação dos recursos federais. Dessa forma, entendo que, neste caso específico, o desvio de finalidade não está cabalmente demonstrado. 
Por essa razão, reputo que a solução mais consentânea para o caso concreto é a exclusão da relação processual do município de Canguaretama/RN.
No que se refere ao Sr. Wellinson Carlos Dantas Ribeiro, ex-prefeito do município de Canguaretama/RN (gestão: 2009 a 2012) , estou de acordo com o entendimento uniforme da unidade técnica e do MPTCU quanto à sua revelia. Afinal, esta Corte de contas acatou seu pedido de prorrogação de prazo para apresentação dos elementos de defesa com vistas a comprovar a regular aplicação dos recursos repassados (peça 125) . No entanto, o ex-alcaide manteve-se silente.
Uma vez que proponho a exclusão do ente municipal da presente relação processual, não sendo mais necessária a concessão de prazo para o recolhimento de débito da municipalidade, entendo que há elementos suficientes nestes autos para o julgamento das contas do Sr. Wellinson Carlos Dantas Ribeiro nesta fase processual, conforme considerações abaixo.
Verifico da instrução técnica que as irregularidades estão adequadamente consubstanciadas e representam substrato factual para o julgamento das contas Sr. Wellinson Carlos Dantas Ribeiro, porquanto não logrou comprovar a boa e regular aplicação dos recursos recebidos do Fundo Nacional de Assistência Social (FNAS) , visando à execução dos serviços de Proteção Social Básica (PSB) e Proteção Social Especial (PSE) , no exercício 2011.
Igualmente, concordo com a unidade técnica quando atribui responsabilidade ao Sr. Wellinson Carlos Dantas Ribeiro, uma vez que o responsável arrecadou e geriu os recursos públicos federais, sem que tenha apresentado documentação apta a demonstrar a boa e regular aplicação da totalidade dos recursos, conforme detalhado pelo exame técnico e ratificado pelo Ministério Público junto ao TCU.
Com efeito, a instrução técnica consignou os elementos necessários para caracterizar as condutas da responsável, o nexo de causalidade entre essas condutas e as irregularidades geradoras do dano, conforme resumido na peça instrutiva e reproduzido no relatório que antecede este voto. 
Além disso, o valor do dano foi adequadamente quantificado, especificados os correspondentes valores nominais e as datas de ocorrência, nos termos da legislação de regência, conforme expresso na instrução técnica que orientou a citação do responsável (peça 77) , bem como na instrução de mérito, reproduzida no relatório que antecede este voto.
Concordo, também, com o exame técnico, quando propõe, com a concordância do Ministério Público junto ao TCU que, diante da revelia do responsável, e inexistindo nos autos elementos que permitam concluir pela ocorrência de boa-fé ou de outros excludentes de culpabilidade em sua conduta, as suas contas sejam julgadas irregulares e que ele seja condenado em débito.
Por fim, pode-se verificar que o responsável afrontou jurisprudência pacífica desta Corte no sentido de que "é dever do gestor público trazer elementos probatórios consistentes, coerentes e suficientes, que demonstrem, de forma inequívoca, o bom e correto emprego das verbas geridas, de acordo com as normas pertinentes" (v.g. Acórdão 2435/2015-TCU-Plenário e 1.577/2014-2ª Câmara) .
Desse modo, pela irregularidade verificada neste processo e pela inexistência de elementos que comprovem a boa-fé do responsável, concluo pela irregularidade de suas contas e pela sua condenação ao pagamento do dano causado ao erário, além de aplicação da multa prevista no art. 57 da Lei 8.443/1992 c/c o art. 267 do Regimento Interno.
	Ante todo o exposto, voto no sentido de que o Tribunal acolha a minuta de acórdão que ora submeto ao Colegiado.
TCU, Sala das Sessões, em 15 de fevereiro de 2022.
Ministro JOÃO AUGUSTO RIBEIRO NARDES 
Relator